【裁判字號】    99,易,2543
【裁判日期】    991004
【裁判案由】    偽造文書
【裁判全文】
臺灣臺中地方法院刑事判決              99年度易字第2543號
公  訴  人  臺灣臺中地方法院檢察署檢察官
被      告  丁○○
選任辯護人  廖本揚律師
上列被告因偽造文書案件，經檢察官提起公訴（99年度偵字第10
476 號），本院判決如下：
    主    文
丁○○無罪。
    理    由
一、公訴意旨略以：被告丁○○為住在臺中市○○區○○路3 段
    150 巷內之住戶，常因其位於150 巷3 號住處前之停車問題
    與巷弄內之鄰居發生糾紛，遂於不詳時地，冒用住在150 巷
    3 號3 樓住戶丙○○○之名義，在民國99年3 月10日之住戶
    共同要求聲明書上，偽造「丙○○○」之署名乙枚，表示丙○○○同意聲請書內容之意思，迄99年3 月20日，甲○○將
    車輛停放在上開位置，被告因心生不滿，便將簽有丙○○○
    名字之聲明書，放置在甲○○車輛之擋風玻璃上，足以生損
    害於丙○○○本人。因認被告涉犯刑法第217 條第1 項之偽
    造署押罪嫌。
二、按犯罪事實應依證據認定之，無證據不得認定犯罪事實；不
    能證明被告犯罪者，應諭知無罪之判決，刑事訴訟法第154
    條第2 項、第301 條第1 項分別定有明文。又認定不利於被
    告之事實，須依積極證據，苟積極證據不足為不利於被告事
    實之認定時，即應為有利於被告之認定，更不必有何有利之
    證據；認定犯罪事實所憑之證據，雖不以直接證據為限，間
    接證據亦包括在內，然而無論直接或間接證據，其為訴訟上
    之證明，須於通常一般之人均不致有所懷疑，而得確信為真
    實之程度者，始得據為有罪之認定，若其關於被告是否犯罪
    之證明未能達此程度，而有合理性懷疑之存在，致使無從形
    成有罪之確信，根據「罪證有疑，利於被告」之證據法則，
    即不得遽為不利於被告之認定。再事實之認定，應憑證據，
    如未能發現相當證據，或證據不足以證明，自不能以推測或
    擬制之方法，以為裁判之基礎。又刑事訴訟法第161 條第1
    規定：檢察官就被告犯罪事實，應負舉證責任，並指出證明
    之方法。因此，檢察官對於起訴之犯罪事實，應負提出證據
    及說服之實質舉證責任。倘其所提出之證據，不足為被告有
    罪之積極證明，或其指出證明之方法，無從說服法院以形成
    被告有罪之心證，基於無罪推定之原則，自應為被告無罪判
    決之諭知（最高法院分別著有30年上字第816 號、76年臺上
    字第4986號、40年臺上字第86號、92臺上字128 號判例可資
    參照）。再者，刑法上所謂署押，乃指於紙張或物體上簽署
    姓名或其他符號，以表示其承認該文書之效力，與印文有同
    一之作用。至文書內有書寫他人姓名之情形，乃為事之方
    便，縱未經該他人授權書寫，既非表示該他人簽名之意思，
    即不生偽造署押之問題（86年度臺上字第47號判決意旨參照
    ）。
三、按被告以外之人於審判外之言詞或書面陳述，除法律有規定
    者外，不得作為證據，刑事訴訟法第159 條第1 項固有明文
    。惟被告以外之人於審判外向法官所為之陳述，得為證據，
    於偵查中向檢察官所為之陳述，除顯有不可信之情況者外，
    得為證據；又被告以外之人於審判外之陳述，雖不符刑事訴
    訟法第159 條之1 至第159 條之4 之規定，而經當事人於審
    判程序同意作為證據，法院審酌該言詞陳述作成時之情況，
    認為適當，亦得為證據，當事人、代理人或辯護人於法院調
    查證據時，知有第159 條第1 項不得為證據之情形，而未於
    言詞辯論終結前聲明異議者，視為有前項之同意，同法第15
    9 條之1 、第159 條之5 亦有明文。查本判決下列所引用之
    各項證據方法之證據能力，公訴人、被告及選任辯護人於本
    院審理時均未爭執，且迄至言詞辯論終結前亦未聲明異議，
    本院審酌該等言詞陳述及書面陳述作成時之情況，並無違法
    不當或瑕疵不宜作為證據之情事，依刑事訴訟法第159 條之
    5 之規定，自得作為證據，合先敘明。
四、本件檢察官起訴意旨認被告涉犯偽造署押罪嫌，無非係以證
    人丙○○○之證言及聲明書為主要論據。訊據被告固承認其
    有於前揭聲明書上書寫丙○○○之文字，並將之張貼在甲○○車上之事實，惟堅詞否認涉有上開偽造署押之犯行，辯稱
    ：伊當時在書寫聲明書之前，有口頭上大致跟丙○○○說內
    容，丙○○○有口頭說：其他住戶說好她就好，伊有錄音，
    但伊知道丙○○○不會在該聲明書上簽名，所以該聲明書上
    伊有讓其他住戶王學芬、王源吉親自簽名，渠等簽名前面有
    打上「確認簽名」之文字，而丙○○○部分，伊僅在聲明書
    上寫上「丙○○○- “錄音口頭同意說好”」，並沒有打上
    「確認簽名」之文字，形式上很明顯可以看出伊只是在敘述
    口頭同意之事實，並沒有冒用丙○○○名字簽名，偽造丙○○○署押之意思，應不為罪等語。
五、經查：
(一)、上開住戶共同要求聲明書上「丙○○○」之姓名，並非證人
    丙○○○親自所書寫，而係被告未經授權而書寫乙情，業據
    證人丙○○○迭於警詢、偵查及本院審理時均證述明確，復
    據被告自承在卷，是就此部分事實並無疑義，本案審查之重
    點，厥為上開聲明書上「丙○○○」之姓名，是否屬刑法上
    所謂之「署押」？
(二)、查，人類藉由文字以表達意思，其中或難免會於文書中書寫
    到「他人姓名」，此時是否具有署押之意思，須就整體文書
    之意義，參諸前揭86年度臺上字第47號判決意旨，判斷是否
    表示該他人簽名之意思而定，並非凡未經他人授權而書寫「
    他人姓名」，均一律構成偽造署押，合先敘明。觀之上開聲
    明書之記載內容（見本院卷第28頁），載明「壹樓住戶『確
    認簽名』：丁○○、二樓住戶『確認簽名』：王學芬、三樓
    住戶丙○○○- “錄音口頭同意說好”、四樓住戶『確認簽
    名』：王源吉」等語，明顯可見丙○○○名字之前，並未如
    其他住戶姓名之前特別加註『確認簽名』，反係於丙○○○
    姓名之後面補充記載“錄音口頭同意說好”等文字，從整體
    文字編排及含義上，明顯有所區隔，可以清楚看出該聲明書
    之內容，係分別經一、二、四樓之住戶丁○○、王學芬、王
    源吉親自確認簽名，但三樓住戶丙○○○則未簽名確認，僅
    係口頭同意說好等情甚明，因此，從形式上可知，上開聲明
    書上「丙○○○- “錄音口頭同意說好”」係一連貫之文字
    敘述，係第三者在陳述「丙○○○有口頭同意說好」之情形
    ，不可割裂認為「丙○○○」4 個字為簽名之意思，據此，
    足認上開「丙○○○」之姓名，絕非丙○○○本人所簽名，
    並非表示丙○○○簽名之意思，換言之，並非代表刑法「署
    押」之意思，灼然甚明。承上，上開「丙○○○」之記載，
    既非「署押」之意思，被告縱未經授權而為之，尚與偽造署
    押之構成要件不符，其理至明。
(三)、至於證人丙○○○究有無曾經口頭同意該聲明書之內容，雖
    被告與證人丙○○○之間尚有爭議，然參諸證人丙○○○於
    本院審理時到庭具結證稱：「（檢察官問：案發之前，被告
    有無拿任何紙請你簽名？）因為我們之前有糾紛，被告會對
    我口出惡言，所以我每次看到他我就閃，有一次他跟對面甲○○已經發生糾紛了，我停好機車，被告就拿一張單子跟我
    說要我簽這張，我就說你不要跟我講話，我就馬上跑上樓了
    」、「（檢察官問：你說被告拿單子要你簽名，你不簽那件
    事，是否發生在你剛說有員警來處理【99年3 月20日】之前
    或之後？）是發生在警察來處理之前一周左右，詳細日期我
    不記得了」、「（法官問：你說在警察來處理糾紛之前，被
    告曾經拿了一張紙要你簽名，那時他有無跟你說是要簽什麼
    ？他有沒有說是為了停車位的問題要你簽名？）他講什麼我
    不知道，我就跟他說你不要跟我講話。不過我知道他一定是
    為了停車位的問題，才會對我那麼有禮貌，不然他才不會跟
    我講話，我也不會跟他講話」等語（見本院卷第43頁反面、
    第45頁），足認被告確有於99年3 月20日前一周左右，曾就
    停車位問題即上開聲明書之內容，欲與證人丙○○○討論屬
    實，上開討論結果，就證人丙○○○究有無口頭同意，雖係
    各說各話，推究其緣由，或因時隔一段期日，有可能證人已
    遺忘對話內容；或因雙方對談話內容之解讀不同而導致被告
    誤解證人已同意；或因雙方之前有糾紛，感情不睦（見本院
    卷第45頁），證人不願附和被告所言等等因素，或均有可能
    ，尚難遽認被告書寫口頭同意時，定明知虛偽而故為。況如
    前所述，上開「丙○○○- “錄音口頭同意說好”」等文字
    ，乃係一連貫之敘述性文字，並非單獨表示丙○○○簽名之
    意思，則縱丙○○○並未口頭同意屬實，亦僅係被告在該聲
    明書上表達其詢問後之意見敘述，並無代表丙○○○簽名之
    意思，縱有不實，尚難以刑法偽造署押罪相繩，併此敘明。
六、綜上所述，公訴人所舉之證據，尚難使本院遽認被告有偽造
    署押之行為，此外，復查無其他積極證據足認被告有公訴人
    所指之偽造署押犯行，既不能證明被告犯罪，揆諸前揭說明
    ，自應諭知被告無罪之判決。
據上論斷，應依刑事訴訟法第301 條第1 項，判決如主文。
本案經檢察官乙○○到庭執行職務。
中    華    民    國    99    年    10    月    4     日
                  刑事第十六庭  法  官  蔡美華
以上正本證明與原本無異。
如不服本判決應於收受判決後10日內向本院提出上訴書狀，並應
敘述具體理由；其未敘述上訴理由者，應於上訴期間屆滿後20日
內向本院補提理由書（均須按他造當事人之人數附繕本）「切勿
逕送上級法院」。
                                書記官  謝惠雯
中    華    民    國    99    年    10    月    4    日

司法院資訊處製作；財團法人民間司法改革基金會備份。
